【裁判字號】    88,訴,1159
【裁判日期】    891219
【裁判案由】    返還不當得利
【裁判全文】
臺灣士林地方法院民事判決  八十八年度訴字第一一五九號
    原      告  辛○○
                壬○○
    共      同
    訴訟代理人  翁顯杰律師
    被      告  癸○○      住台北市○○區○○街二四九巷廿九號四樓
                己○○      住台北縣三重市○路○街五十一巷三號五樓
                甲○○○    住台北市○○區○○路三段十二巷六三弄三九號
                丑○○      住台北市士林區○○○路○段二三四號
                寅○○      住台北市士林區○○○路○段一九三號
                子○○      住台北市大同區○○○路一七七巷一之三號
                午○○      住台北市○○區○○街二四九巷二十七號四樓
                未○○      住台北市士林區○○○路○段一九０巷廿六弄十四號
                            六.
                丁○○      住台北市○○區○○街二四九巷廿七號四樓
                申○○      住台北市○○區○○街二五七巷三弄八號四樓
                辰○○      住台北市○○區○○街二四九巷二十五號四樓
                巳○○      住台北市○○區○○街二四三巷十五號四樓
                庚○○      住台北市○○區○○街二四九巷二十五號二樓
                丙○○      住台北市○○區○○街二四九巷廿五號一樓
                卯○○      住台北市北投區○○○路○段一一五巷六樓
                乙○○      住台北市○○街五十四巷二十一號一樓
                戌○○      住台北市○○區○○路三一一之二號一樓
                戊○○      住台北市○○區○○街二四九巷廿三號二樓
                酉○○○    住台北市○○區○○街十七巷十四號一樓
    共      同
    訴訟代理人  余枝雄律師
右當事人間返還不當得利事件，本院判決如左：
    主      文
原告之訴及假執行之聲請均駁回。
訴訟費用由原告負擔。
    事      實
甲、原告方面：
  一、聲明：
    (一)被告癸○○、己○○、甲○○○各應給付原告等新臺幣（下同）三十九萬二千
      九百六十七元；被告丑○○、寅○○、子○○各應給付原告等二十七萬三千六
      百五十三元；被告午○○、申○○各應給付原告等三十九萬四千八百九十元；
      被告未○○、丁○○各應給付原告等一十九萬七千四百四十五元；被告辰○○
      、巳○○、庚○○各應給付原告等三十三萬八千八百八十七元；被告丙○○應
      給付原告等八十三萬八千二百四十一元；被告戌○○、戊○○各應給付原告等
      三十三萬七千五百三十元；被告酉○○○應給付原告等八十一萬五千六十九元
      ；被告卯○○應給付原告等六萬二百二十三元；被告乙○○應給付原告等二十
      七萬七千三百七元。以上並均自民國八十八年十月一日起至清償時止，按年息
      百分之五計算之利息。
    (二)被告癸○○、己○○、甲○○○自八十八年十月一日起，按月各應給付原告等
      六千七百九十元；被告丑○○、寅○○、子○○自八十八年十月一日起，按月
      各應給付原告等四千七百二十七元；被告午○○、申○○自八十八年十月一日
      起，按月各應給付原告等六千八百二十三元；被告未○○、丁○○自八十八年
      十月一日起，按月各應給付原告等三千四百一十一元；被告辰○○、巳○○、
      庚○○自八十八年十月一日起，按月各應給付原告等五千八百五十四元；被告
      丙○○自八十八年十月一日起，按月應給付原告等一萬四千四百八十三元；被
      告卯○○、戌○○、戊○○自八十八年十月一日起，按月各應給付原告等五千
      八百二十七元；被告酉○○○自八十八年十月一日起，按月應給付原告等一萬
      四千七十九元。以上遇有申報地價調漲時，均依年息百分之八之比率調漲之。
    (三)願供擔保，請准宣告假執行。
  二、陳述：
    (一)程序部分：
      按為訴訟標的之權利，非數人共同不得行使者，固須數人共同提起，原告之適
      格，始無欠缺，惟民法第八百二十一條規定，各共有人對於第三人得就共有物
      之全部為本於所有權之請求，此項請求權既非必須由共有人全體共同行使，則
      以此為標的之訴訟，自無由共有人全體共同提起之必要，至債權請求權應以金
      錢賠償損害時，其請求權為可分債權，各共有人僅得按其應有部分請求賠償，
      故以債權請求權為訴訟標的之訴訟，無論給付是否可分，各共有人均得單獨提
      出，院字第一九五○號解釋著有明文，查本件係請求被告等給付相當於租金之
      不當得利，係屬債權請求權，諸前所述，自無需全體共有人共同起訴之必要。
    (二)實體部分：
      1.按所有人對於無權占有或侵奪其所有物者，得請求返還之，民法第七百六十
        七條定有明文；復無法律上之原因而受利益，致他人受損害者，應返還其利
        益，民法第一百七十九條前段亦有明文；而無權占有他人土地，可獲得相當
        於租金之利益為社會通常之觀念；又民法規定之不當得利，凡無法律上之原
        因，而一方受利益，致他方受損害，即可成立，至損益之內容是否相同，及
        受益人對於受損人有無侵權行為，可以不問，最高法院分別著有六十一年台
        上字第一六九五號及六五年台再字第一三八號等判例。
      2.緣臺北市○○區○○段四小段第一六二地號土地（下稱系爭土地），為原告
        等二人分別共有，而被告等十九人所有建物即北投區○○街二四九巷二十九
        號一至四樓、二十七號一至四樓、二十五號一至四樓及二十三號一至四樓（
        下稱系爭建物），自六十六年起即長期無權占有原告所有系爭土地，原告曾
        於六十七年間以當時之建物所有權人為被告，向臺灣臺北地方法院訴請拆屋
        還地，經該法院六十七年度訴字第六八三六號判決原告勝訴，嗣被告不服上
        訴台灣高等法院，高等法院六十八年度上字第八八三號以原判決有違誠信原
        則及有損社會經濟利益為由，判決原告等敗訴，然自此被告所有系爭建物即
        長期占據原告所有系爭土地，未曾支付任何代價，卻由原告長期負擔系爭土
        地稅捐，對原告而言顯然不公，而被告等無權占有及使用原告所有系爭土地
        ，長期得有相當於租金之不當得利，致使原告受有相當於租金之損失。又經
        臺北市士林地政事務所測量結果，除系爭建物所占用坐落系爭土地部分外，
        被告等十九人尚占有如附圖編號Ａ、Ｄ、Ｅ、Ｋ、Ｌ等土地，即酉○○○占
        有使用編號Ａ土地；辰○○、巳○○、庚○○、卯○○、戌○○、戊○○共
        同占有使用編號Ｄ土地；丙○○占有使用編號Ｅ土地；癸○○、己○○、甲○○○、午○○、未○○、丁○○、申○○占有使用編號Ｋ土地；丑○○、
        寅○○、子○○共同占有使用編號Ｌ土地，因被告等實無有可無償使用系爭
        土地之權利存在事由，基於民法不當得利規定或誠信原則，被告等均應返還
        或支付五年相當於租金之不當得利予原告，其計算標準依土地價格百分之八
        計算。
      3.對被告抗辯所為之陳述：
        (1)原告雖曾於六十一年七月十三日與訴外人林曉東訂立合建契約，約定由原
          告共同提供所有坐落台北市北投區○○○段四八八、四八八之一、四八八
          之二、四八八之三、四八八之四、四八八之五等地號土地六筆（其後變更
          為臺北市○○區○○段四小段第一六二地號土地，即系爭土地），由林曉
          東出資興建房屋，而原告可分得四八八之二地號四層樓房五棟外，餘留空
          地，除依法令應保留之土地外，悉歸林曉東取得，並約定原告應分得之房
          屋，應自獲准建照之日起三百七十四個工作天完成，而雙方應分得之房屋
          ，各以自己名義為起造人。嗣因林曉東只建築自己分得房屋出售圖利，而
          對原告應分得房屋則遲不動工，至訂約起三年，仍無法完成，原告遂以林
          曉東違約，要求解約，經林曉東懇求，再於六十四年四月二十三日另續立
          協議書，林曉東於協議書內承認遲延工程，除由原告沒收其已提供之保證
          金三十萬元外，林曉東應另賠償原告一百八十五萬元（但實際上林曉東僅
          於協議時付二十萬元），並約定自該協議書成立之日起三日內，林曉東應
          向工務局申請復照，並限十五日內取得復照文件、復照證件後七日內施工
          ，林曉東如未能於六個月內將原告應得房屋建竣，每逾一日應給付原告五
          千元，如逾一個月仍未建竣者，視為林曉東無力完成，其於地上所施之工
          程，全部由原告沒收之。然林曉東對工程進行，幾近半年仍處於停工狀態
          ，原告乃於六十六年一月十八日函催其出面解決及動工，林曉東於同年月
          二十四日函覆其工頭保證於同年三月底完工，原告於同年二月二十六日再
          函催其動工，限於同年三月底完成工程，逾期即依民法第一百五十四條規
          定解除契約，但林曉東仍置之不理，原告乃於同年六月一日以存證信函通
          知解除契約。因此原告在前開土地之使用同意書及復工同意書上蓋章，係
          基於履行原告與林曉東所訂立合建契約書及協議書之義務，以便申請建築
          執照而已，原告僅係同意林曉東建築，且係有條件同意並非無償，即林曉
          東應履行契約，將原告應得房屋建築完成。至於林曉東另列何人為起造人
          ，與原告無涉，而被告或其前手等與林曉東間之債權契約，依法亦不得拘
          束原告，況原告與林曉東以外被告或其前手等並無使用借貸、租賃、贈與
          或買賣關係，自無憑空提供土地予該等被告使用之理，茲因林曉東違約，
          原告已依法解除契約，林曉東已無可無償使用原告土地之權利，其他被告
          亦當然無使用原告土地之權利。
        (2)再查被告或其前手曾於七十一年間起訴請求原告移轉系爭土地所有權，亦
          經臺灣高等法院七十二年上字第四八一號、臺灣臺北地方法院七十一年度
          訴字第五五五一號判決，以原告與被告或其前手間並無任何契約關係存在
          ，被告或其前手之請求依法無據為由，判決駁回被告或其前手之訴，足證
          被告等就系爭土地自始無使用權源，雖被告等舉最高法院六十九年度台上
          字第一四八六號判決理由即「上訴人（即原告）既出具土地使用同意書，
          同意以被上訴人為起造人使用訟爭土地之權利，在未經向被上訴人合法終
          止契約前，尚難謂被上訴人為無權占有」等語，資為抗辯，惟前述判決理
          由係針對原告前所主張拆屋還地、請求返還所有權而立論，並未確認被告
          可無償使用系爭土地；而本件係請求被告等給付不當得利，即凡無法律上
          之原因，而一方受利益，致他方受損害，即可成立，至損益內容是否相同
          ，及受益人對於受損人有無侵權行為，可以不問，故訴訟標的不同，自非
          同一事件，自不受前開判決拘束。復原告既曾就系爭土地，以無權占有為
          理由起訴請求被告或其前手等拆屋還地，其意即含有解除前所出具土地使
          用同意書之意思表示存在，且經臺灣高等法院七十二年上字第四八一號民
          事判決亦認原告與被告或其前手等之間並無任何契約關係存在，益見被告
          等並無有可無償使用系爭土地之權利存在。
  三、證據：提出土地登記謄本、建物登記謄本、合建契約書、協議書、臺北市北投
      區公告土地現值及地價、臺灣臺北地方法院六十七年訴字第六八三六號民事判
      決、臺灣臺北地方法院七十一年訴字第五五五一號民事判決、臺灣高等法院六
      十八年上字第八八三號民事判決、臺灣高等法院七十二年上字第四八一號民事
      判決各一份（以上均為影本）、照片十張為證，並聲請履勘現場並為測量。
乙、被告方面：
  一、聲明：(一)如主文第一項所示。(二)如受不利之判決，願供擔保免為假執行。
  二、陳述：
    (一)程序部分：
      1.按分別共有各共有人，係按其應有部分對於共有物全部，有使用收益之權，
        又應有部分僅係指分別共有人得行使權利之比例，而非指實體物所劃分之範
        圍，在共有物未分割前，各共有人實際上使用共有物者，乃屬一種分管性質
        ，未正式分割前，尚不因分管而影響共有人對共有物之權利，最高法院五十
        七年台上字第二三八七號著有判例。查本件系爭土地係原告二人及訴外人陳
        澤明等三人所共有，原告辛○○持分一萬分之四三三○，壬○○持分一萬分
        之五千 (即二分之一），陳澤明持分一萬分之六七○。雖陳澤明在系爭土地
        上占用部分蓋建房屋 (門牌台北市○○街二四九巷二七號一樓），但此僅屬
        分管性質，在系爭土地未正式分割前，共有人陳澤明並不因此分管事實而影
        響其對全部共有物共有權利，其共有權仍按其持分額存在於系爭土地每一點
        上，亦即陳澤明對被告占用部分系爭土地仍得按其應有部分有使用收益之權
        。原告竟起訴請求被告因無權占用系爭土地而應返還不當得利，並非向共有
        人全體為給付，而置共有人陳澤明應有部分共有權利於不顧，顯難認為當事
        人適格。
      2.至原告擴張訴之聲明部分，其一樓增建部分係由一樓住戶事後所加蓋及使用
        ，應與其他樓層住戶完全無關，且一樓部分尚包括土地共有人陳澤明在內，
        原告竟請求其他樓層被告亦應就此增建部分返還不當得利，顯無理由。
    (二)實體部分：
      1.本件系爭土地原為原告二人所分別共有，每人持分各為二分之一 (八十八年
        一月二十六日系爭土地又增加共有人陳澤明，持分一萬分之六七○），於六
        十一年七月十三日與林曉東訂立合建契約，約定由原告等提供系爭土地，供
        林曉東出資興建房屋由原告等取得該四八八號土地上所建四層樓房五棟，其
        餘土地除依法令應保留者外，悉由林曉東取得，原告並出具土地使用同意書
        ，由林曉東以其弟林宗信名義為起造人，於六十二年十二月廿八日經陽明山
        管理局核准發給工營字第九五四號建築執照而開始興建。嗣林曉東因無力完
        成，乃於六十三年八月十日與林培森訂立契約，讓由林培森繼續興建，復於
        六十四年四月二十三日與原告等訂協議書，以林培森為其連帶保證人，願意
        賠償原告等遲延損失，俾申請復照興建完成。而其間林曉東、林培森已將其
        在應分得之第四八八之二號土地上興建中之十六棟房屋連同基地，先後以委
        建或抵償其所欠包工及設計費等方式，分別出售與訂戶游添丁、甲○○○、
        賴李貴寶、申○○、林萬居、羅福生、李月嬌及雷少清、黃英雄、鄭阿方、
        林壽貞、丁○○、吳維雄、紀育英、王林麗卿等十五人 (按紀育英係買受二
        棟) ，原告於收受林曉東交付之二十萬元賠償費後，乃出具土地使用同意書
        ，變更訂戶游添丁等十五名買受人為起造人，據以申請延照及復照手續，經
        陸續興建完成，並於六十七年五月十日辦妥房屋產權總登記，各取得地政機
        關發給之建築改良物所有權狀在案。而上開十六棟房屋，則先後由於買賣、
        贈與及分割繼承等原因由被告等十九人單獨或共有取得，其中被告丑○○、
        寅○○、子○○等三人係共同繼承游添丁所有尊賢街二四九巷二九號一樓房
        屋，被告未○○、丁○○，則因贈與而共同取得同號三樓房屋，另同巷二十
        三號四樓房屋所有權己於八十七年十一月二十日由被告乙○○，以買賣為原
        因移轉與被告卯○○取得，又同巷號一樓房屋由訴外人陳澤明單獨取得，其
        餘十二棟房屋則分別由其餘十二名被告單獨取得所有權，而上開北投區○○○段第四八八之二號建地已於六十七年十月六日因實施地籍圖重測而變更地
        號為北投區○○段○○段一六二號建面積○‧一四六四公頃，七十年十一月
        四日又分割為同小段一六二號及一六二之一號二筆，而系爭建物基地則全部
        坐落於分割後之一六二號建○‧○七七九公頃土地上。
      2.又本件被告及其前手等向建築商人林曉東、林培森等購買系爭建物係包括建
        物及系爭土地之所有權內，原告既提供系爭土地與林曉東等合建房屋並同意
        其取得系爭土地所有權及出賣與被告等人，且被告及其前手等均為建築執照
        之起造人，既以委建方式出資興建房屋或以對興建房屋之林曉東等人債權抵
        付建築費用，並依法登記為房屋所有權人，而原告等為房屋基地所有權人，
        既自願簽章出具土地使用同意書，同意向林曉東購買房地之被告等在系爭土
        地上蓋建房屋，取得所有權，而被告及游添丁等十五人亦係因深信所委建者
        林曉東、林培森能向原告等取得土地使用同意書及將來能取得系爭建物及基
        地所有權，始同意給付委建款或以債權抵付價款，如無此認識，當無委建或
        抵付之理。是原告既同意合建，並出具土地使用同意書，同意由被告在系爭
        土地上出資興建房屋，自不得以其與建商林曉東間糾紛，主張解除契約，而
        置其出具土地使用同意書予起造人之承諾於不顧，並擅為主張被告係無權占
        有系爭土地，否則不但有違誠信原則，甚且不足以保護交易安全。且被告等
        因原告承諾同意而有使用系爭土地權利，在原告未經向被告合法終止契約前
        ，尚難謂被告為無權占有，是本件原告主張被告占用系爭土地係無法律上原
        因而受利益，致其本人受有損害，而依據不當得利之法律關係請求被告返還
        其相當於土地租金之利益，要難認為正當，臺灣高等法院六十八年上字第八
        八三號，最高法院六十九年度台上字第一四八六號民事確定判決意旨，亦均
        持此見解。
      3.再者契約解除權之發生，除當事人約定外，非有法律規定原因不得主張解除
        ，又解除權之行使，係使契約本身自始歸於消滅，其已為之給付，雙方均應
        回復原狀，而非不當得利之返還，此觀民法第二百五十九條之規定自明。查
        原告雖以本件起訴狀送達被告，主張解除其前所出具系爭土地使用同意書之
        意思表示，並據以請求被告無償使用系爭土地之不當得利，惟本件被告使用
        系爭土地蓋建房屋，並非無權占有，更非不當得利，已見前述，原告既無法
        律規定或雙方約定之解除原因，則其究係基於何種法律關係及原因事實片面
        主張解除其前出具土地使用同意書之意思表示，原告對此並未加以論述及舉
        證，要屬於法無據，自不生解除效力。且契約解除，係使契約自始歸於消滅
        ，雙方均負有回復原狀返還所受領給付物之義務，此與返還不當得利之法律
        關係，並不相同，乃原告竟片面主張解除契約，並據以請求被告返還不當得
        利，要難認為正當。
      4.請求返還不當得利範圍部分：
        (1)按土地法第九十七條第一項規定城市地方房屋之租金，以不超過土地及其
          建築物申報總價額年息百分之十為限，又最高法院四十六年台上字第八五
          五號判例意旨謂：「土地法第一百零五條準用同法第九十七條所定建築基
          地之租金，按申報價額年息百分之十為限，乃指基地租金之最高限額而言
          ，並非必須照申報地價額年息百分之十計算。」準此土地法第九十七條第
          一項係指房屋及其基地同屬一人而同時出租之情形，始規定房屋租金之計
          算標準，包括土地及建物申報總價額年息百分之十以內為限。而本件原告
          所請求者係指被告無權占用其所有系爭土地蓋建房屋居住，而請求被告返
          還其所得相當於基地租金之不當得利，則原告依法縱能提出此項請求，其
          計算之不當得利金額，自應以被告所占用系爭土地面積，按其申報價額年
          息百分之十以內為限，作為計算標準，而不能以被告所蓋系爭建物面積作
          為計算單位。乃原告竟以系爭土地申報價額，乘以被告所蓋系爭建物面積
          平方公尺所得金額作為請求被告返還不當得利之數額，於法無據。
        (2)而建築基地之租金則按土地申報價額年息百分之十為限，與建物申報價款
          多少無關，亦即其計算基地租金額，並不包括房屋價款在內，本件原告係
          主張被告無權占用其共有系爭土地蓋建房屋居住，而請求被告返還或支付
          相當於基地租金之不當得利，則原告依法縱能提出此項請求，其計算之不
          當得利金額，自應以該基地每平公尺申報價報年息百分之十以內作為單價
          ，再乘以被告占用基他面積平方公尺所得金額作為計算標準，此係原告基
          地被占用時相當於租金損失之不當得利，方為正確。乃原告竟以基地每平
          方公尺申報價額年息百分之八作為單位，再乘以各被告所蓋房屋面積平方
          公尺 (並非乘以被告所占用基地面積平方公尺）作為請求給付金額，其計
          算方式核與法律規定不相符合，自不足採。
        (3)且依原告計算方法，設若原告所有一百平方公尺基地上蓋有四層樓房，每
          層建坪一百平方公尺，由四名被告各蓋一層，今原告不以基地被占用面積
          一百平方公尺作為計算不當得利金額標準，而以每層建坪一百平方公尺作
          為請求標準，並乘以基地每平方公尺申報價額，再分別向四名被告提出請
          求，則原告請求金額竟為基地租金損失之四倍，反致不當得利，顯失公平
          ，殊無可採。
  三、證據：提出臺灣高等法院六十八年上字第八八三號民事判決、最高法院六十九
      年度台上字第一四八六號判決為證。
丙、本院依職權調閱臺灣臺北地方法七十一年度訴字第五五五一號卷。
    理      由
一、程序方面：
  (一)按司法院院字第一九五○號解釋文(一)謂：「為訴訟標的之權利，非數人共同不得
    行使者，固須數人共同起訴，原告之適格，始無欠缺。‧‧‧至債權的請求權，
    例如共有物因侵權行為而滅失毀損之損害賠償請求權，固不在民法第八百二十一
    條規定之列，惟應以金錢賠償損害時（參照民法第一百九十六條、第二百十五條
    ），其請求權為可分債權，各共有人僅得按其應有部分，請求賠償，即使應以回
    復原狀之方法賠償損害，而其給付不可分者，依民法第二百九十三條第一項之規
    定，各共有人亦得為共有人全體請求向其全體為給付，故以債權的請求權為訴訟
    標的之訴訟，無論給付是否可分，各共有人均得單獨提起，以上係就與第三人之
    關係言之，若共有人之一人，越其應有部分，行使所有權時，他共有人得對之行
    使物權的或債權的請求權，並得單獨對之提起以此項請求權為標的之訴，尤不待
    言。」經查系爭土地雖為原告辛○○、壬○○及訴外人陳澤明分別共有，然本件
    係以被告無權占用系爭土地為由，基於不當得利之法律關係，請求返還相當於租
    金之不當得利，稽其性質應為債權的請求權，各共有人本均得單獨提起，並非屬
    為訴訟標的之權利，非數人共同不得行使之情形，被告以原告並非請求向共有人
    全體為給付，而認當事人有不適格情形為辯，容有誤會，合先敘明。
  (二)復按原告起訴狀原列訴之聲明第一項為：「被告癸○○、己○○、甲○○○各應
    給付原告等三十七萬四千零九十九元；被告丑○○、寅○○、子○○各應給付原
    告等一十二萬四千六百九十九元；被告午○○、申○○各應給付原告等三十七萬
    六千零二十二元；被告未○○、丁○○各應給付原告等一十八萬八千零一十一元
    ；被告辰○○、巳○○、庚○○、丙○○各應給付原告等三十一萬九千六百一十
    八元；被告戌○○、戊○○、酉○○○各應給付原告等三十一萬八千二百六十一
    元；被告卯○○應給付原告等五萬六千七百八十三元；被告乙○○應給付原告等
    二十六萬一千四百七十八元，以上並均自八十八年十月一日起至清償時止，按年
    息百分之五計算之利息。」第二項為：「被告癸○○、己○○、甲○○○自民國
    八十八年十月一日起，按月各應給付原告等六千四百六十四元；被告丑○○、寅
    ○○、子○○自民國八十八年十月一日起，按月各應給付原告等二千一百五十四
    元；被告午○○、申○○自民國八十八年十月一日起，按月各應給付原告等六千
    四百九十七元；被告未○○、丁○○自民國八十八年十月一日起按月各應給付原
    告等三千二百四十八元；被告辰○○、巳○○、庚○○、丙○○自民國八十八年
    十月一日起，按月各應給付原告等五千五百二十二元；被告卯○○、戌○○、戊○○、酉○○○自民國八十八年十月一日起，按月各應給付原告等五千四百九十
    五元，以上遇有申報地價調漲時，均依年息百分之八之比率調漲之」。茲依臺北
    市士林地政事務所於八十九年七月十五日複丈系爭土地結果，原告前所起訴被告
    系爭建物占用系爭土地面積與被告實際占用面積不符，原告乃依複丈成果圖所示
    被告占用面積擴張起訴狀原列訴之聲明第一項第二項如事實欄所載之聲明第一項
    及第二項所示。查上述訴之變更係請求之基礎事實同一，且不甚礙被告之防禦及
    訴訟之終結，合於民事訴訟法第二百五十五條第一項第二款、第七款之規定，爰
    准許之，併此敘明。
二、本件原告主張：系爭土地為原告二人分別共有，惟被告等十九人所有系爭建物，
    自六十六年起即長期無權占有原告所有系爭土地，原告就此曾於六十七年間以當
    時之建物所有權人為被告，向法院訴請拆屋還地，雖經台灣高等法院以六十八年
    度上字第八八三號民事判決，以違誠信原則及有損社會經濟利益為由，判決原告
    等敗訴，然自此被告所有系爭建物即長期佔據原告所有系爭土地，未曾支付任何
    代價，卻由原告長期負擔系爭土地稅捐，而被告無權占有及使用原告所有系爭土
    地，長期得有相當於租金之不當得利，致使原告受有相當於租金之損失。按無法
    律上之原因而受利益，致他人受損害者，應返還其利益，民法第一百七十九條前
    段定有明文，而無權占有他人土地，可獲得相當於租金之利益亦為社會通常之觀
    念，為此基於不當得利之法律關係，請求被告應支付五年相當於租金之不當得利
    予原告，提起本件訴訟。
三、被告則以：原告與被告及其前手，於建築系爭建物時既同意合建，並出具土地使
    用同意書，同意由被告及其前手在系爭土地上出資興建房屋，自不得以其與林曉
    東間糾紛，主張解除契約，而置其出具土地使用同意書於起造人之承諾於不顧，
    並擅為主張被告係無權占有系爭土地。又被告等因原告承諾同意而有使用系爭土
    地權利，在原告未經向被告合法終止契約前，尚難謂被告為無權占有；縱原告以
    先前起訴狀送達被告，主張解除其前所出具系爭土地使用同意書之意思表示，並
    據以請求被告無償使用系爭土地之不當得利，惟本件被告使用系爭土地蓋建房屋
    ，並非無權占有，更非不當得利，已見前述，原告既無法律規定或雙方約定之解
    除原因，則其究係基於何種法律關係及原因事實片面主張解除其前出具土地使用
    同意書之意思表示，原告對此並未加以論述及舉證，自不生解除效力。此外，原
    告請求返還不當得利範圍部分，以系爭土地申報價額，乘以被告所蓋系爭建物面
    積平方公尺所得金額作為請求被告返還不當得利之數額，於法無據；且原告以基
    地每平方公尺申報價額年息百分之八作為單位，再乘以各被告所蓋房屋面積平方
    公尺作為請求給付金額，並非以被告所占用基地面積平方公尺作為計算標準，與
    法律規定不合等語，資為抗辯。
四、本件原告主張其為系爭土地所有權人，而被告為系爭建物所有權人，且系爭建物
    坐落系爭土地其上占用之事實，業據其提出土地登記謄本、建物登記謄本影本為
    證，並經本院至現場勘驗屬實，復為被告所不爭執，自堪信為真實。又原告與被
    告及其前手間因系爭土地及建物所生請求拆屋還地事件，業經最高法院六十九年
    度上字第一四八六號判決認定：「本件上訴人（即原告）出具土地使用同意書，
    同意以被上訴人（即被告及其前手）為起造人使用系爭土地建築房屋，被上訴人
    即因上訴人之承諾同意而有使用系爭土地之權利，在未經向被上訴人合法終止契
    約前，尚難謂被上訴人為無權占有，‧‧‧。」因此原告出具土地同意使用書之
    行為，已屬承諾同意被告及其前手有使用系爭土地之權利，被告自非無權占有，
    是故本件所應審究者，即為原告就前開土地同意使用書有否合法終止，致被告因
    之無權占有，而無法律上原因受有利益之事實存在：
  (一)原告主張其於土地使用同意書上蓋章，係基於履行原告與林曉東所訂立合建契約
    書及協議書之義務，以便申請建築執照而已，原告僅係同意林曉東建築，且係有
    條件同意並非無償；而被告或其前手等與林曉東間之債權契約，依法亦不得拘束
    原告，況原告與林曉東以外被告或其前手等並無使用借貸、租賃、贈與或買賣關
    係，自無憑空提供土地予該等被告使用之理，茲因林曉東違約，原告已依法解除
    契約，林曉東已無可無償使用原告土地之權利，其他被告亦當然無使用原告土地
    之權利。又原告既曾就系爭土地，以無權占有為理由起訴請求被告或其前手等拆
    屋還地，其意即含有解除前所出具土地使用同意書之意思表示存在，且經臺灣高
    等法院七十二年上字第四八一號民事判決亦認原告與被告或其前手等之間，並無
    任何契約關係存在，益見被告等並無有可無償使用系爭土地之權利存在。此外，
    最高法院前開判決理由係針對原告前所主張拆屋還地、請求返還所有權而立論，
    並未確認被告可無償使用系爭土地；而本件係請求被告等給付不當得利，即凡無
    法律上之原因，而一方受利益，致他方受損害，即可成立，至損益內容是否相同
    ，及受益人對於受損人有無侵權行為，可以不問，故訴訟標的不同，自非同一事
    件，自不受前開判決拘束。
  (二)經查：最高法院六十九年度上字第一四八六號判決既表示，在未經向被告及其前
    手合法終止契約前，尚難謂被上訴人為無權占有，即已認定原告於六十七年間提
    起前一拆屋還地訴訟時，尚未該當合法解除土地同意使用書約定之要件，否則最
    高法院自應認定被告及其前手就系爭土地為無權占有，並認原告主張拆屋還地為
    有理由，因之原告斯時仍未有合法解除或終止土地使用同意書之意思表示存在，
    是原告前所主張，即有未洽。次查：臺灣高等法院七十二年上字第四八一號民事
    判決理由三：「‧‧‧，惟查被上訴人（即原告）依合建契約固有移轉土地所有
    權與林曉東之義務，但被上訴人與上訴人（即被告及其前手）間並無任何契約關
    係，上訴人直接訴求被上訴人將土地逕行移轉所有權登記與上訴人，自屬無據，
    ‧‧‧。」究其內容，其所指涉之「契約關係」，係指有無「將土地逕行移轉所
    有權登記」之契約關係存在，而並非指涉「並無可無償使用系爭土地之權利存在
    」之契約關係，既前開判決所涉契約關係與土地使用同意書一節無涉，是原告就
    此主張，顯有誤會。復查：因林曉東無力完成合建契約，乃於六十三年八月十日
    與林培森訂立契約，讓由林培森繼續興建，復於六十四年四月二十三日與原告等
    訂協議書，並以林培森為其連帶保證人，願意賠償原告等遲延損失，俾申請復照
    興建完成，原告於收受林曉東交付之二十萬元賠償費後，乃出具土地使用同意書
    ，變更被告及其前手等買受人為起造人，據以申請延照及復照手續，經陸續興建
    完成，並已辦妥房屋所有權登記，此亦有臺灣高等法院七十二年上字第四八一號
    民事判決可資憑按，因此原告其後雖與林曉東解除契約，但仍出具土地使用同意
    書予被告及其前手，顯見原告與林曉東解除契約和向被告及其前手出具土地使用
    同意書，分屬二事，是原告以林曉東已無可無償使用原告土地之權利，其他被告
    亦當然無使用原告土地之權利充作主張，顯無可採。又查：按當事人主張有利於
    己之事實者，就其事實有舉證之責任，民事訴訟法第二百七十七條前段定有明文
    ，本件兩造間仍有因土地使用同意書，使被告就系爭土地為有權占有之約定存在
    ，原告主張已合法終止或解除與被告間土地使用同意書約定，自須就有否具備合
    法解除或終止契約之原因，及就有否合法為終止或解除之通知，積極舉證以實其
    說，惟原告未有合法為終止或解除之通知，已如前述，亦未提出土地使用同意書
    之內容以證明其具備合法解除或終止契約之原因，因之原告亦未能積極舉證被告
    已因解除或終止契約，而對系爭土地為無權占有。末查：縱認最高法院前開判決
    理由僅係針對原告前所主張拆屋還地、請求返還所有權而立論，並未確認被告可
    無償使用系爭土地，原告因之提起本件請求返還不當得利之訴，然由此益證兩造
    間確未有就使用系爭土地應否支付對價有所約定，基於私法自治，本即應委由雙
    方當事人自行就使用系爭土地支付地租予以約定，惟本件原告既以被告無權占有
    之主張，作為民法第一百七十九條所定「無法律上原因」要件認定之依據，卻未
    能積極舉證被告占有土地之權源，即土地同意使用書之約定，已不存在或經合法
    解除或終止，自不得因以認定被告係無法律上之原因受有利益，而構成不當得利
    。
五、綜上所述，原告以被告無權占有，基於不當得利之法律關係，請求被告給付原告
    五年相當於租金之不當得利，並按月給付原告相當於租金之不當得利，且遇有申
    報地價調漲時，依年息百分之八之比率調漲之，即無理由，應予駁回。
六、原告之訴既經駁回，其假執行之聲請因之無所附麗，應併予駁回。
七、本件判決之基礎已臻明確，兩造其餘攻擊、防禦方法及舉證，核與判決結果不生
    影響，爰不一一論述，附此敘明。
八、據上論結，本件原告之訴為無理由，依民事訴訟法第七十八條、第八十五條第一
    項前段，判決如主文。
中      華      民      國    八十九    年    十二    月      十九      日
                                    臺灣士林地方法院民事第二庭
~B法      官  陳麗芬
右為正本係照原本作成。
如對本判決上訴須於判決送達後廿日內向本院提出上訴狀。
中      華      民      國    八十九    年     十二     月    二十一    日
~B法院書記官  黃建新


司法院資訊處製作；財團法人民間司法改革基金會備份。
